臺灣桃園地方法院刑事判決　　　　　　　　　　　　　九十三年度易字第五八九號
　　公　訴　人　臺灣桃園地方法院檢察署檢察官
　　被　　　告　甲○○　男　四.
　　選任辯護人　李嘉典律師
右列被告因竊盜案件，經檢察官提起公訴（九十三年度偵字第五六０五號），本院判
決如左：
    主  文
甲○○無罪。
    理  由
一、公訴意旨略以：被告甲○○與告訴人乙○○均係機場之送機人員，因生意競爭關
    係，甲○○對乙○○心生不滿，嗣於民國九十三年三月二十七日上午五時三十分
    許，在桃園縣大園鄉中正機場第一航廈出境大廳中華航空公司團體櫃檯（下稱系
    爭櫃檯）前，甲○○見乙○○將送機用之旅客機票一疊（共二百三十張，價值新
    臺幣三百二十一萬五千二百十二元，下稱系爭機票）置於系爭櫃檯上，竟意圖為
    自己不法之所有，趁乙○○短暫離開系爭櫃檯之際，以其所有之傳真紙包裹系爭
    機票竊取之，得手後，復將系爭機票丟棄在離系爭櫃檯較遠處之垃圾桶，後經乙
    ○○報警並調閱現場錄影帶查看後，始悉上情。因認被告涉犯刑法第三百二十條
    第一項之竊盜罪嫌。
二、按犯罪事實應依證據認定之，無證據不得認定犯罪事實；又不能證明被告犯罪者
    ，應諭知無罪之判決，刑事訴訟法第一百五十四條第二項、第三百零一條第一項
    分別定有明文。再按，刑法第三百二十條之竊盜罪，以主觀上有為自己或第三人
    不法所有之意圖，客觀上並有將他人支配監督之物，移歸於自己實力支配下之竊
    取行為，為其犯罪構成要件。若行為人主觀上並無對物具有永久支配權之所有意
    圖，僅為使該物脫離他人之持有，則僅成立毀損罪。換言之，竊盜罪之主觀構成
    要件，除有竊取行為之故意外，還需有不法所有之意圖。而此意圖同時含有積極
    與消極的兩個要素，消極要素為排斥所有或持有之意思，即行為人意圖排斥所有
    人或持有人對於物之本體或已既得之經濟價值。積極要素為占為己有之意思，指
    行為人意圖使自己具有類似所有人之地位，將其所獲之物充當自己所有之財產，
    並利用該物之經濟價值。通常即以上述積極之要素，用以區別竊盜罪與毀損罪。
    竊盜罪之行為人需同時具備消極與積極要素，但毀損罪之行為人則只具備消極要
    素。故行為人若以排斥所有或持有之意圖，取走他人之物，但未占為己有，也未
    加利用，旋即加以毀壞或為丟棄之事實上處分者，應構成毀損罪，而非竊盜罪。
    例外於行為人取得物之後，將其毀損或丟棄之目的係為取得或實現該物所具之經
    濟利益時，始構成竊盜罪。
三、本件公訴意旨認定被告涉有竊盜罪嫌，係以被告之自白，證人乙○○、曾仁杰、
    潘榮慶之證述，贓物領據一紙、失竊機票影本及開票名單、扣案信封袋及傳真紙
    數張、現場圖一張、監視錄影光碟一片、翻拍照片二十張、起贓照片十八張及查
    獲當日拍攝之照片四張，為其主要論據。訊據被告固承認有在系爭櫃臺用其所有
    之傳真紙，將乙○○持有之系爭機票包起來，並丟棄到垃圾桶之行為；惟堅決否
    認有何竊盜之犯行，辯稱：其與乙○○因同業競爭而有心結，為了要捉弄乙○○
    而取走系爭機票，並無偷東西之意思；況且乙○○當時已離開系爭櫃臺到距離頗
    遠之國泰航空櫃臺辦理手續，卻將系爭機票遺落在系爭櫃臺，顯見系爭機票已脫
    離乙○○之持有等語，資為抗辯。經查：
  (一)被告自警、偵訊至本院審理時，自始供稱有將系爭機票丟棄在垃圾桶內，但否認
    有偷系爭機票之意思。而證人乙○○、曾仁杰之證言，以及贓物領據、失竊機票
    影本、信封袋、傳真紙、起贓照片、查獲照片等物，均僅能證明被告確實有將乙
    ○○持有之系爭機票丟棄到垃圾桶之事實。至於系爭機票是否係在乙○○之支配
    監督下？被告是否基於為自己或第三人不法所有之意圖取得系爭機票？仍須參酌
    本件案發之場所、乙○○離開系爭櫃臺之原因、現場情形、社會一般習慣以及被
    告取得系爭機票之動機、取得後為何等利用、處分行為等等，而為綜合之判斷。
  (二)案發當天乙○○係與其助手曾仁杰先至系爭櫃臺辦理登機手續，因系爭機票中有
    部分是屬於國泰航空公司之機票，故曾仁杰乃留在系爭櫃臺繼續辦理登機手續，
    而由乙○○走至系爭櫃臺左後方之國泰航空公司櫃臺準備辦理登機手續。當乙○
    ○走至國泰航空公司櫃臺後，才發現其疏忽未將國泰航空公司之機票攜帶過來，
    遂打電話請曾仁杰將該部分之機票收起來，惟曾仁杰往櫃臺旁邊一看，竟發現系
    爭機票已經不見了等情，業經乙○○與曾仁杰於偵查中證述無誤，並經被告於偵
    查及本院審理時供承無訛，且有現場圖及自監視錄影光碟翻拍之照片二十張在券
    為憑，自堪信為真實。故由乙○○發現其未攜帶國泰航空公司之機票後，隨即打
    電話給曾仁杰請曾仁杰將機票收起來之行為，可知乙○○係一時疏忽而將系爭機
    票遺忘在其明知之特定地點，並非已然忘記系爭機票之正確置放地點。是系爭機
    票充其量僅屬乙○○之遺忘物，而非遺失物或離本人持有之物。在此情形之下，
    乙○○對於系爭機票之持有支配關係僅係較為鬆弛而已，並不因此而終止。再者
    ，一般人於辦理手續時，將所需文件暫時放在櫃臺上，而至附近櫃臺填寫申請單
    據或先行辦理其他手續之情形，所在多有，以一般社會習慣之認知，都會認為持
    有人之支配監督關係不因此而受影響。本案乙○○與曾仁杰均係機場之送機人員
    ，乙○○將系爭機票放在系爭櫃臺後，轉至其他櫃臺辦理手續，而其助手曾仁杰
    則始終留在系爭櫃臺，則此情形不論從人與物之空間關係、主觀支配意思與社會
    生活習慣等要素觀察，均應認為系爭機票仍在乙○○之持有當中，被告辯稱系爭
    機票並非乙○○持有之物，並不可採。
  (三)本案被告在乙○○離開系爭櫃臺後，係於一分鐘後伺機將系爭機票從系爭櫃臺取
    走，取走後並旋即將系爭機票丟入垃圾桶內，期間並無猶豫不決或將系爭機票先
    行放入被告之行李箱內之情形，有監視錄影光碟一片扣案可佐，並經本院當庭勘
    驗該光碟，製有勘驗筆錄一份附卷可稽。證人即查獲之警員潘榮慶雖於偵查中到
    庭證稱：我們到現場後調閱監視錄影帶來看‧‧‧乙○○離開系爭櫃臺後，被告
    左右張望發現沒人，就將系爭機票放在自己推車的行李裡面，一、二分鐘後，再
    用白色的紙將機票包起來，丟在離櫃臺約三十公尺的垃圾桶等語。惟潘榮慶係於
    案發後將近兩個月之九十三年五月二十四日，依據其於案發時所看到之監視錄影
    畫面印象，而為上開證述，則其是否有記憶不清之情形，已有疑問。再者，從本
    院當庭勘驗之監視錄影光碟內容，與警方自監視錄影光碟翻拍之二十張照片中，
    均無法看出有潘榮慶所稱將系爭機票先行放置在被告行李裡面之情形，益見潘榮
    慶上開證言應係記憶錯誤所為之陳述。其次，系爭機票均已填妥各該乘客之姓名
    ，有系爭機票影本在卷供參，則被告取得系爭機票後，實已無法作為自己或第三
    人登機而得享受運送服務之憑證。參酌被告取得系爭機票後，係直接將系爭機票
    丟入垃圾桶內，並無將其先行置放於自己行李而占為己有之行為；且被告為機場
    應有所知悉。由此可見被告將系爭機票取走丟入垃圾桶之行為，雖有排斥乙○○
    持有系爭機票之意思，但並無積極獲取系爭機票之本體及其經濟利益之意思，亦
    即無使自己成為系爭機票所有人之意思，自難認定被告有何為自己或第三人不法
    所有之意圖。末查，被告與乙○○同屬送機人員，九十三年三月初，原先和被告
    合作之台北市新台旅行社因故未與被告繼續合作，改由乙○○服務等情，業經被
    告與乙○○於警詢時陳述明確。被告與乙○○既有上述同業競爭關係，則被告辯
    稱：只是為了捉弄乙○○，讓乙○○緊張，所以將系爭機票取走，並無偷走之意
    思等語，亦堪採信。
  (四)至於被告為了排除乙○○對於系爭機票之持有，將系爭機票丟置垃圾桶之行為，
    是否構成刑法第三百五十四條之毀損罪？因該條所謂之毀棄，係指毀滅或拋棄而
    根本消滅物之存在；損壞乃指損害或破壞，使物之外形發生重大之變化，並減低
    物之可用性。上開毀棄、損壞或其他不拘形式之方式，均係為使他人持有之物品
    喪失其特定目的效用，而致令不堪用者，方始構成毀損罪。本案之系爭機票，因
    警方至現場調閱監視錄影光碟後，已自機場之垃圾桶內取出，乙○○並及時送給
    航空公司，使得各該乘客得以如期登機，業經乙○○於警、偵訊時證述在卷，並
    有起贓照片十八張在券可查。是系爭機票既在垃圾車載至焚化場或掩埋場之前即
    被查獲，其外形或效用，均未遭到破壞而喪失其效用，則被告將系爭機票丟到垃
    圾桶之行為，並未達到既遂之程度，而僅屬未遂。又毀損罪並無處罰未遂之規定
    ，自無法認定被告犯有刑法第三百五十四條之毀損罪。
  (五)綜上所述，被告雖有將系爭機票取走之客觀行為，但其取得系爭機票後旋即將之
    丟棄，可見其主觀上並無將系爭機票占為己有，取得機票本體或其經濟價值之為
    自己不法所有之意圖，而與竊盜罪之主觀構成要件不符。又被告上開行為，雖係
    基於毀損系爭機票之意思而為之，但系爭機票即時為警查獲而未毀損，則被告上
    開毀損未遂行為，又與毀損罪只處罰既遂行為之構成要件不合。本案被告係因同
    業相斥之關係，對乙○○心生不滿，但被告不思以提高服務品質及勤奮敬業之方
    式，為良性之相互競爭，卻以此惡意捉弄之方式，欲打擊乙○○之工作表現，其
    行徑雖為一般人所無法苟同，且對於被害人之精神亦造成相當大之損害，足以引
    起一般社會大眾之譴責非難。惟因刑罰係牽涉到人之生命、身體、財產、自由權
    利之剝奪，故基於罪刑法定主義原則，犯罪之構成要件及刑罰之範圍必須以法律
    明文定之，且禁止類推適用。本件被告之行為雖然惡性重大，但與刑法竊盜、毀
    損罪之構成要件不符此外，又無其他積極證據足以證明被告確有公訴人所指之前
    開犯行，並使本院達到確信。揆諸前開法律規定及判例意旨，自應為被告無罪之
    諭知。至於類此之惡意捉弄行為，因嚴重影響到被害人之權益，是否應另行規範
    成為刑法處罰之對象，實值立法者加以研議深究，附此說明。
四、據上論斷，應依刑事訴訟法第三百零一條第一項，判決如主文。
本案經檢察官趙燕利到庭執行職務。
中      華      民      國       九十三      年     十一    月  十一    日
                                臺灣桃園地方法院刑事第十一庭
                                      審判長法  官  蔡榮澤
                                            法  官  丁俊成
                                            法  官  游士珺
右正本證明與原本無異。
如不服本判決，應於判決送達後十日內向本院提出上訴狀( 應附繕本 )，上訴於
臺灣高等法院。
                                            書記官  陳淑瓊
中　　　華　　　民　　　國　　九十三　　年　　 十一 　　月　　 十六 　　日
